臺灣高等法院臺中分院民事判決　　　　 96年度重上字第135號
上　訴　人　彰化商業銀行股份有限公司
法定代理人　甲○○
訴訟代理人　楊淑琍律師
複　代理人　丙○○
被　上訴人　行政院農業委員會農糧署中區分署
法定代理人　乙○○
訴訟代理人　陳忠雨律師
上列當事人間請求撤銷質權設定事件，上訴人對於民國 96年8月
31日臺灣彰化地方法院96年度重訴字第60號第一審判決提起上訴
，本院於96年12月11日言詞辯論終結，判決如下：
    主  文
上訴駁回。
第二審訴訟費用由上訴人負擔。
    事實及理由
一、上訴人主張：被上訴人前與訴外人陸協碾米工廠股份有限公
    司（下稱陸協公司）間，因外銷白米加工及委託倉庫業務，
    由訴外人陳俊雄、大彰化砂石股份有限有限公司（下稱大彰
    化公司）分別於88年2月8日、 89年2月19日提供彰化銀行溪
    湖分行之定期存款存單帳號 00-0000-0-0、存單號碼875743
    、面額490萬元；彰化銀行溪湖分行之定期存款存單帳號00-
    00000-0-0、存單號碼0000000、面額 650萬元之定期存款存
    單（下稱系爭存單），為被上訴人設定質權（下稱系爭質權
    ）。另大彰化公司自88年12月7日起，陸續向上訴人借款236
    7萬 5000元，並以陳俊雄等人為連帶保證人，該筆債務迄今
    未獲清償，經原法院核發債權憑證在案。又被上訴人與陸協
    公司現已無前開業務往來，被上訴人對陸協公司亦無債權存
    在，為此依民法第242條、第767條之規定，代位陳俊雄及大
    彰化砂石公司求為判決(一)確認被上訴人於88年2月8日以出質
    人陳俊雄所提供於彰化銀行溪湖分行之定期存款存單帳號00
    -0000-0-0、存單號碼875743、面額490萬元設定之質權所擔
    保之債權不存在，該質權設定應予解除；(二)確認被上訴人於
    89年 2月19日以出質人大彰化公司所提供於彰化銀行溪湖分
    行之定期存款存單帳號00-00000-0-0、存單號碼0000000 、
    面額 650萬元設定之質權所擔保之債權不存在，該質權設定
    應予解除。
二、被上訴人則以：陸協公司現仍承辦被上訴人之白米加工及委
    託倉庫業務，最近一次換約之合約有效期間自94年5月1日起
    至 98年3月31日止，系爭質權亦未定存續期間，出質人對被
    上訴人之權利尚非處於得以行使之狀態，上訴人無從代位其
    債務人即出質人陳俊雄、大彰化砂石公司行使權利等語，資
    為抗辯。
三、原審為上訴人敗訴之判決，上訴人不服，求為判決(一)原判決
    廢棄。(一)確認被上訴人於88年2月8日以出質人陳俊雄所提供
    於彰化銀行溪湖分行之定期存款存單帳號 00-0000-0-0、存
    單號碼875743、面額 490萬元設定之質權所擔保之債權不存
    在，該質權設定應予解除；(二)確認被上訴人於 89年2月19日
    以出質人大彰化公司所提供於彰化銀行溪湖分行之定期存款
    存單帳號00-00000-0-0、存單號碼0000000、面額650萬元設
    定之質權所擔保之債權不存在，該質權設定應予解除。被上
    訴人則求為判決駁回上訴。
四、兩造不爭執之事實：
  (一)被上訴人前與陸協公司間，因外銷白米加工及委託倉庫業務
    ，分別由陳俊雄、大彰化公司於 88年2月8日、89年2月19日
    提供系爭存單，為被上訴人設定質權。
  (二)大彰化公司自88年12月7日起，陸續向上訴人借款2367萬500
    0 元，並以陳俊雄等人為連帶保證人，該筆債務迄今未獲清
    償，經原法院核發債權憑證在案。
五、按可讓與之債權及其他權利，均得為質權之標的物，民法第
    900 條定有明文。上訴人主張被上訴人前與陸協公司間，因
    外銷白米加工及委託倉庫業務，分別由陳俊雄、大彰化公司
    於 88年2月8日、89年2月19日提供系爭存單，為被上訴人設
    定質權；又大彰化公司自 88年12月7日起，陸續向上訴人借
    款2367萬5000元，並以陳俊雄等人為連帶保證人，該筆債務
    迄今未獲清償，經原法院核發債權憑證在案之事實，業據其
    提出質權設定通知書、債權憑證為證（原審卷第 7至11頁）
    ，且為被上訴人所不爭，堪信為真。依上開規定，陳俊雄、
    大彰化公司係以系爭存單表彰之存款債權，為質權之標的物
    ，為被上訴人設定權利質權。上訴人主張被上訴人與陸協公
    司現已無前開業務往來，被上訴人對陸協公司亦無債權存在
    ，伊得代位行使其債務人陳俊雄、大彰化公司對被上訴人之
    權利，請求確認系爭質權所擔保之債權不存在，並解除質權
    設定；被上訴人則以系爭質權所擔保之債權尚未消滅，上訴
    人無從代位其債務人即出質人行使權利置辯。是本件主要爭
    點在於系爭質權所擔保之債權是否業已消滅？
六、按動產質權，所擔保之債權消滅時，質權人應將質物返還於
    有受領權之人，民法第896條固有明文。依民法第901條規定
    ，權利質權，除民法物權編第7章第2節有規定外，準用關於
    動產質權之規定。上訴人主張被上訴人與陸協公司現已無前
    開業務往來，被上訴人對陸協公司亦無債權存在一節，已為
    被上訴人所否認，並抗辯陸協公司現仍承辦被上訴人之白米
    加工及委託倉庫業務，最近一次換約之合約有效期間自94年
    5月1日起至 98年3月31日止等情，則據其提出公糧食米驗收
    證、糧食出倉單、委託倉庫期別庫存明細表、委託辦理公糧
    稻米經收保管加工撥付業務合約為證（原審卷第17至20、25
    至30頁），且為上訴人所不爭，上訴人雖又主張系爭定期存
    單質權所擔保之債權範圍應限於被上訴人與訴外人陸協公司
    間公糧經收、保管、加工、撥付業務所發生之權利，並限於
    86年6月23日起至 90年5月1日前止，且系爭定期存單設定質
    權所擔保之債權至遲於90年5月1日前已歸於消滅云云。惟查
    ：被上訴人與陸協公司於 86年6月23日所簽合約第33條已約
    定：乙方（即陸協公司）所提供辦理抵押（質）權設定登記
    之財產，不因合約改訂而失其效力。且合約雙方分別於90年
    12月12日、94年5月1日改訂合約，合約關係現仍存續中，由
    陸協公司繼續承辦被上訴人之公糧經收、保管、加工、撥付
    業務。該條後段另約定：乙方負責人經甲方同意變更，應重
    新簽訂合約及辦理抵押（質）權設定登記。惟此段約定係乙
    方陸協公司應盡之義務，陸協公司之負責人由陳俊雄變更為
    陳肇浩時，陸協公司與被上訴人雙方於90年12月12日改訂合
    約，當時陸協公司雖未辦理質權設定，然依該條前段約定，
    陸協公司所提供辦理抵押（質）權設定登記之財產，不因合
    約改訂而失其效力。從而，上訴人謂系爭定期存單設定質權
    所擔保之債權至遲於90年5月1日前已歸於消滅乙節，即非可
    採。綜上所述，尚難認系爭質權所擔保之債權業已消滅，並
    發生上訴人所稱「解除質權設定」之法律效果。從而上訴人
    請求確認系爭質權所擔保之債權不存在，並解除質權設定，
    為無理由，不應准許。原審為上訴人敗訴之判決，並無不合
    ，上訴意旨指摘原判決不當，求予廢棄改判，沒有理由，應
    予駁回。
七、本件事證已臻明確，兩造其餘主張及舉證，核與判決結果無
    影響，不另論述。
八、據上論結，本件上訴為無理由，依民事訴訟法第449條第1項
    、第78條，判決如主文。
中　　華　　民　　國　　96　　年　　12　　月　　24　　日
                  民事第三庭    審判長法  官  陳照德
                                      法  官  朱  樑
                                      法  官  曾謀貴
以上正本係照原本作成。
如對本判決上訴，須於收受判決送達後20日內向本院提出上訴書
狀，其未表明上訴理由者，應於提出上訴後20日內向本院提出上
訴理由書（須按他造人數附具繕本）。
上訴時應提出委任律師為訴訟代理人之委任狀。具有民事訴訟法
第466條之1第1項但書或第2項之情形為訴訟代理人者，另應附具
律師及格證書及釋明委任人與受任人有該條項所定關係之釋明文
書影本。
                                      書記官  王麗珍
中　　華　　民　　國　　96　　年　　12　　月　　26　　日
                                                      Ｍ
